臺灣臺南地方法院民事判決　　　　　　　99年度訴字第1597號
原　　　告　劉萬
訴訟代理人　嚴庚辰律師
　　　　　　林琦勝律師
被　　　告　許正章
訴訟代理人　許雅芬律師
上列當事人間請求侵權行為損害賠償事件，經本院於民國100年4
月18日言詞辯論終結，判決如下：
    主  文
原告之訴及假執行之聲請均駁回。
訴訟費用新台幣壹萬零玖佰元由被告負擔。
    事 實 及 理 由
一、原告起訴主張：
（一）兩造均任職於財團法人中央廣播電台（下稱央廣），原告
      於民國87年1月1日任央廣鹿港分台台長、96年8月1日任虎
      尾分台台長兼總工程師、98年3月1日調任工程部總工程師
      ，被告則曾任虎尾分台高級工程師，於98年3月1日被告調
      任鹿港分台高級工程師。被告明知原告在擔任鹿港分台台
      長期間並無任何盜賣公物之事實，竟於99年6月28日具名
      向央廣檢舉（下稱檢舉函）89年鹿港分台為保養所更換下
      的輸送線等材料，及93年更換的銅質熱交換器被盜賣（即
      檢舉函第17點，下稱系爭事件），致央廣行政查察小組自
      99 年7月5日至8月2日共約談原告5次，且為了解真相，曾
      多次赴原告曾任職之鹿港分台、民雄分台約談同事及問卷
      調查，且於相關會議中公開提及或暗示此一誣指情事，致
      央廣全部同事均知悉被告檢舉原告盜賣2件工程廢品遭調
      查之事，議論紛紛並對原告投以異樣眼光，嚴重毀損原告
      之名譽；又原告於99年6月10日剛因大病手術出院，身體
      狀況尚差，仍得每星期北上一次，接受約談，令原告飽受
      精神折磨及身心痛苦。嗣央廣行政查察小組調查後確認鹿
      港分台報廢物料係由96年9月26日接任台長之王加興處理
      ，與原告無關，亦查無原告盜賣89年廢料一事，央廣乃於
      99 年10月7日以央廣人字第0990000037號公告「許正章記
      大過二次，獎懲事由：99年6月24日以書面具名檢舉本台
      員工，指摘其不法情事，經專案查察結果核無實據，造成
      被檢舉人及電台聲譽嚴重受損。」，至此原告之清白始獲
      得平反，但已造成原告名譽嚴重毀損。爰依民法第184條
      第1項前段規定「因故意或過失不法侵害他人權利者，負
      損害賠償責任」；同法第195條第1項規定「不法侵害他人
      之名譽，被害人雖非財產上之損害，亦得請求賠償相當之
      金額」，請求被告給付精神損害賠償金。
（二）被告檢舉函第17點雖未明指原告劉萬，但參央廣約談被告
      之約詢記錄被告所言：「（樊副總：現在牽涉到二個方面
      處理，一是嫂夫人所提的，正章兄認為是否確實？若屬事
      實，請簽名，我們會查辦，因為涉及到王啟和劉萬總工程
      師，要慎重處理。）這些都是事實，這些話都是我講給我
      太太聽的，我講的這些話，我是敢負責的」、「（樊副總
      ：這件事正章兄認為是否為事實，若是屬實，請您簽字做
      為證明，我們就要查明這件事。）這都是我跟我太太講的
      」、「（樊副總：這個部分你是否簽字具名舉證。）這是
      事實啊！」、「…這些東西包括93年熱交換器，這二台交
      換器到那裡去了?輸送線框架下廢棄物到那裡去了，它會
      爛掉嗎？不可能麻！今天我對劉萬會這麼氣憤，…」、「
      這件事我敢負責，我願意，若不是事實，我願意負責，包
      括我剛才說的，這二個東西到那裡去了，可以請劉萬交代
      清楚，我提供這樣就很清楚了，如果要我實際說這個東西
      拿到那裡，賣到那裡，賣多少錢，…」、「l7項是有關鹿
      港分台劉萬的部分剛才已經談過了。」等語，在在顯示被
      告所指盜賣之人即原告；佐以央廣行政查察報告內容均為
      央廣對於劉萬有無盜賣交換器及輸送線等材料之事，足證
      被告意指原告盜賣上開物品。至於被告辯稱原告為此亦遭
      央廣懲處，惟觀央廣霞中行字第1000000017號函文第二點
      ：「另，本台總工程師於民國99年間被記申誡乙節，肇因
      於其任職鹿港分台台長期間，未能督導所屬依照本台內部
      相關規定將處分廢棄物所得款項辦理繳回，核有督導不周
      之行政疏失，此節與貴院來函說明二所述盜賣輸送線及銅
      質交換器等材料事件，並無關聯，併此敘明。」，足稽原
      告為央廣所懲與被告本件侵權行為無涉；並聲明：（1 ）
      被告應給付原告新台幣100萬元，及自起訴狀繕本送達翌
      日起至清償日止依年息5%計算之利息。（2）願供擔保請
      准宣告假執行。
二、被告則以：
（一）被告妻將檢舉函交給賴清德立法委員之國會辦公室，其內
      容僅述被告之工作經歷及希盼被告任職之央廣能調查真相
      還被告清白，原屬對特定人所為之陳情，且該檢舉函上原
      告本無署名；嗣因檢舉函經賴清德國會辦公室人員轉至新
      聞局，再由新聞局轉至央廣，央廣告知被告檢舉函若未具
      名則屬黑函，央廣不予調查，被告始補簽名於檢舉函上。
（二）按民法上名譽權之侵害非即與刑法之誹謗罪相同，名譽有
      無受損害，應以社會上對個人評價是否貶損作為判斷之依
      據，均其行為足以使他人在社會上之評價受到貶損，不論
      其為故意或過失，均可構成侵權行為(最高法院90年台上
      字第646號判例參照)。本件被告上開陳情乃為客觀事實，
      其本意僅在企盼央廣改善管理缺失，提升專業能力，建立
      公正、公平之辦公環境，絕無濫告之情。衡情應不會造成
      任何人有何聲譽之受損，況被告檢舉函第17點記載：「民
      國89年，鹿港分台為保養所更換下的輸送線等材料，及93
      年更換的銅質熱交換器被盜賣」等語，並未指名道姓，充
      其量僅係陳述有上開二事而已，尚難謂被告有何誣指原告
      之處。至央廣如何查察，實非被告所能掌控，更非被告所
      能主導，原告竟以央廣查察小組之調查行為，歸咎於被告
      ，實有非罪之過。又所謂侵害名譽，係指貶損他人人格在
      社會上之評價而言，必須依一般社會觀念，足認其人之聲
      譽已遭貶損始足當之，至於主觀上是否或受到損害，則非
      認定之標準。央廣所為之調查乃屬內部非公開式之查明，
      豈足使原告的社會評價受到貶損？況原告確實曾因處理廢
      棄物而遭央廣以督導不周等行政疏失為由，記申誡乙次之
      事實，益證被告陳情內容並非虛妄。
（三）被告檢舉函第17點並未指名係原告所為；且央廣鹿港分台
      同仁問卷提及「印象中有二次，確切不見為1.2號機之冷
      卻器工具及舊憲兵排堆放之廢鐵二次不見」、「王台長一
      次，劉台長曾處理冷切器扇鐵塔鐵管，送純框輸送線」、
      「劉台長一次輸送線部分、王台長1次廢鐵管、散熱器」
      ；而央廣行政查察報告第3頁亦記載：「l、…2、另查劉
      萬於擔所任分台長期間是否曾處分過工程設備廢棄物，如
      檢舉信指之輸送線材？相關同仁說法不一，其中有2位同
      仁指稱有輸送線及線框等物…是否曾出售過輸送線乙節，
      真相恐難查明。」等語，承上，系爭事件真相既難查明，
      又有同仁指稱有系爭事件，自難認被告有何妨害他人名譽
      可言。至央廣行政查察報告第3頁同時記載「1、就檢舉信
      指稱遭盜賣之二座銅質散熱器，經查係於王加興任鹿港分
      台長期間辦理出售，……故此項檢舉恐屬不實」；然檢舉
      函上「及93年更換的銅質熱交換器被盜賣」等語係質疑鹿
      港分台93年間更換下來的銅質熱交換器去處不明（並未說
      何時被盜賣)，並非指稱「原告劉萬」於「93年時」「盜
      賣」，二者在對象及時間上有其差異。又縱央廣行政查察
      小組99年6月28日約談時，被告言及「這二個東西到哪裡
      去了，可以請劉萬交代清楚，…」等語，被告之意亦係指
      「這二個東西的去向為何？倘劉萬知悉者，就請劉萬說清
      楚，反之，則否。」，至約詢記錄記載「樊副總：…因為
      涉及到王啟經理和劉萬總工程師…」等語，乃樊副總自
      測之詞，被告所言「今天我對劉萬會這麼氣憤，當初他去
      法院告我，其實，我都把錢用在慰勞分台同仁，雖然程台
      生後來否認，但這是大家都知道的事情，劉萬也是如此【
      意指劉萬也知悉被告把錢用在慰勞分台同仁這件事】，但
      你卻去法院告我，…我當然非常氣憤。…」，無非單純表
      達對原告向法院提告之不滿感受而已，難謂有何妨害原告
      之名譽。
（四）檢舉函內容多達18項，細究約詢記錄第2頁之全文，再互
      核檢舉函第17點記載，難謂兩者間具有關聯性，何來原告
      所稱「依一般社會常情合理判斷，為許正章誣指係原告劉
      萬盜賣檢舉函第17項內容之物品」？遑論由約詢記錄記錄
      第5頁中段陳經理詢問被告：「信函中提及18項檢舉，是
      不是請許前總工程師除1一7項是有關你過去的工作情況外
      ，簡單地對其餘各項逐做口頭的補充說明」等語，可知被
      告係回應陳經理之請求逐一表達個人看法。按解釋意思表
      示，應探求當事人之真意，不得拘泥於所用之辭句，民法
      第98條定有明文。解釋被告話語，應探求被告當時內心之
      真意，不能徒拘泥字面或截取系爭記錄其中一二語，任意
      曲解之。原告未端詳系爭記錄前後之情形，以探求被告之
      真意，逕以被告上開言語，遽認被告損害原告名譽，與事
      實難謂符合等語置辯；並聲明駁回原告之訴，如受不利益
      判決，願供擔保請准予假執行。
三、兩造不爭執事件：
（一）原告並未因系爭事件遭央廣懲處。
（二）原告自87年至96年間擔任央廣鹿港分台台長。
（三）原告因監督不周遭央廣懲處與系爭事件沒有關聯。
四、得心證之理由：
（一）原告主張被告明知原告擔任鹿港分台台長期間並無任何盜
      賣公物之事實，竟於99年6月28日具名向央廣檢舉原告盜
      賣89 年鹿港分台為保養所更汰換的輸送線等材料，及93
      年更換的銅質熱交換器，致原告遭央廣行政查察小組約談
      ，且因該查察小組多次赴原告曾任職之鹿港分台、民雄分
      台約談同事並作問卷調查，致原告央廣同事均知悉原告遭
      檢舉，而對原告投以異樣眼光，並議論紛紛，嚴重毀損原
      告名譽，故本院首應審究被告之舉是否侵害原告名譽。經
      查：
 （1）被告以書面具名檢舉央廣鹿港分台89年汰換的輸送線等材
      料，及93年更換的銅質熱交換器遭盜賣，為兩造所不爭執
      ，並有被告簽名之檢舉函、央廣約詢記錄、行政查察報告
      書在卷可按，自堪信實；惟被告檢舉函第17點僅書載「民
      國89年，鹿港分台為保養所更換下的輸送線等材料，及93
      年更換的銅質熱交換器被盜賣」等語，並未指出盜賣之行
      為人，觀其文意，應屬陳述事件，而非對特定人士的指摘
      。原告雖主張被告於央廣行政查察小組約詢中言及「…這
      些東西包括93年熱交換器，這二台交換器到那裡去了?輸
      送線框架下廢棄物到那裡去了，它會爛掉嗎？不可能麻！
      」、「這件事我敢負責，我願意，若不是事實，我願意負
      責，包括我剛才說的，這二個東西到那裡去了，可以請劉
      萬交代清楚，…」（見本院卷第81頁），明白指出系爭事
      件應由原告交代清楚，足證被告意指原告盜賣上開物品。
      然原告自87年至96年間擔任央廣鹿港分台台長，有原告在
      職證明書附卷為憑，且為兩造所不爭執，則系爭事件發生
      期間，原告既為央廣鹿港分台台長，衡情度理對系爭事件
      負有行政責任，此何以央廣行政查察小組樊副總約詢被告
      時直言「…因為涉及到王啟經理和劉萬總工程師…」（
      見本院卷第79頁反面），佐以央廣行政查察報告記載「就
      檢舉信指稱遭盜賣之二座銅質散熱器，經查係於王加興任
      鹿港分台長期間辦理出售，…」（見71頁反面），益徵央
      廣行政查察小組調查對象以系爭事件發生時之行政首長為
      主，蓋因台長為行政首長，綜管台務，台內任何事件皆與
      其有關，是被告約詢記錄中所言「請劉萬交代清楚」，無
      非要求系爭事件發生當時之行政首長說明，非即意指原告
      劉萬為盜賣之人甚明；況央廣鹿港分台同仁問卷亦提及「
      印象中有二次，確切不見為1.2號機之冷卻器工具及舊憲
      兵排堆放之廢鐵二次不見」（本院卷第144頁），而央廣
      行政查察報告亦記載：「另查劉萬於擔所任分台長期間是
      否曾處分過工程設備廢棄物，如檢舉信所指之輸送線材？
      相關同仁說法不一，其中有2位同仁指稱有輸送線及線框
      等物，然經追問是否親眼目睹出售事實或其他可以佐證確
      實出售行為之證據時，前揭同仁皆以僅屬耳聞聽說或僅察
      覺堆積之廢棄物品不見…。」（見本院卷第58頁反面），
      可稽系爭事件所涉之汰換廢棄物有去向不明之情，並非全
      然無據。
 （2）按「民法上名譽權之侵害非即與刑法之誹謗罪相同，名譽
      有無受損害，應以社會上對個人評價是否貶損作為判斷之
      依據，苟其行為足以使他人在社會上之評價受到貶損，不
      論其為故意或過失，均可構成侵權行為，其行為不以廣佈
      於社會為必要，僅使第三人知悉其事，亦足當之。」，最
      高法院90年台上字第646號判例要旨可資參照。被告檢舉
      函縱招致央廣對原告之調查，且有央廣約詢原告紀錄可按
      ；復由於央廣行政查察小組對系爭事件之調查與問卷，原
      告同仁可因而得悉系爭事件及原告遭受調查之事。然被告
      既未指明原告有盜賣行為，且所指又非全然無據；而系爭
      事件經過央廣內部調查無實據後，業經央廣以99年10月7
      日央廣人字第0990000037號公告「許正章記大過二次，獎
      懲事由：99年6月24日以書面具名檢舉本台員工，指摘其
      不法情事，經專案查察結果核無實據，…。」週知同仁，
      則原告之社會評價應不致因系爭事件受損。至原告主張同
      仁的異樣眼光與議論，除無以舉證以實其說外，亦未能具
      體述明同仁如何以異樣眼光與議論貶損其聲名，自不得僅
      憑原告個人主觀之感受，驟認其社會評價受到貶損；且央
      廣99年10月7日央廣人字第0990000037號公告「許正章記
      大過二次，獎懲事由：99年6月24日以書面具名檢舉本台
      員工，指摘其不法情事，經專案查察結果核無實據，造成
      被檢舉人及電台聲譽嚴重受損。」中「造成被檢舉人即電
      台聲譽嚴重受損」之內部行政判斷，亦與民法名譽權之侵
      害判斷有別，無以為據。是原告主張被告檢舉系爭事件侵
      害原告名譽，委無足取。
（二）「不法侵害他人之身體、健康、名譽、自由、信用、隱私
      、貞操，或不法侵害其他人格法益而情節重大者，被害人
      雖非財產上之損害，亦得請求賠償相當之金額。其名譽被
      侵害者，並得請求回復名譽之適當處分。」，民法第195
      條第1項固有明文；惟被告檢舉函第17點所述既非全然無
      據，已難認有何不法；復未指名原告盜賣或造成原告名譽
      之貶損，遑論侵害情節重大。從而原告援引上開規定，請
      求被告賠償其非財產上之損害，尚屬無據，應予駁回。原
      告之訴既經駁回，其假執行之聲請失所附麗，應併予駁回
      之。
五、兩造其餘攻擊防禦方法，經本院審酌於判決結果不生影響，
    爰不逐一論述，附此敘明。
六、末按訴訟費用，由敗訴之當事人負擔；且法院為終局判決時
    ，應依職權為訴訟費用之裁判，民事訴訟法第78條、第87條
    第1項分別定有明文。本件訴訟費用新台幣10,900元，應由
    敗訴之原告負擔，爰判決如主文第2項所示。
七、據上論結，原告之訴無理由，依民事訴訟法第78條、第87
    條第1項，判決如主文。
中    華    民    國    100    年    5    月    2    日
                  民事第二庭  法  官  魏玉英
以上正本係照原本作成。
如對本判決上訴，須於判決送達後20日內向本院提出上訴狀。
如委任律師提起上訴者，應一併繳納上訴審裁判費。
中    華    民    國    100    年    5    月    3    日
                              書記官  蔡曉卿